臺灣南投地方法院刑事判決
                                      109年度侵訴字第4號
公  訴  人  臺灣南投地方檢察署檢察官 
被      告  乙○○



選任辯護人  陳如梅律師（法律扶助律師）
上列被告因妨害性自主案件，經檢察官提起公訴（108 年度偵字
第5641號），本院判決如下：
    主  文
乙○○犯乘機性交罪，處有期徒刑壹年柒月。
    犯罪事實
一、乙○○為○○○○病患者，屬○○○○障礙者，而代號BK00
    0- xxxxx78號之成年女子（真實姓名年籍詳卷附「性侵害案
    件代號與真實姓名對照表」，下稱甲女）罹有○○○○○○
    ○症，屬○○○○障礙者，2 人均入住○○醫院（醫院名稱
    詳卷）照護治療，並均安置於該院○病房之不同病房。乙○
    ○知悉甲女與其同為係○○醫院之住院患者，為精神障礙之
    人，其雖知不得利用甲女精神障礙而為性交，卻因前述○○
    ○○障礙之心智缺陷，致依其辨識而行為之能力顯著降低，
    而基於乘機性交之犯意，利用甲女因上開精神障礙，難以表
    達不同意或積極抗拒而不知抗拒之情形，於民國108 年11月
    2 日21時53分許，在該院○病房之會談室內，將甲女扶至會
    談室內床上平躺，徒手脫去甲女之褲子，以口舔甲女之陰部
    ，進而以其陰莖插入甲女陰道之方式，對甲女乘機性交1 次
    得逞。嗣該院護理師李○○於例行檢查時察覺有異，報警處
    理，始查悉上情。
二、案經甲女訴由南投縣政府警察局草屯分局報告臺灣南投地方
    檢察署檢察官偵查起訴。
    理  由
一、程序事項
  ㈠按性侵害犯罪防治法所稱性侵害犯罪，係指觸犯刑法第221條
    至第227 條、第228 條、第229 條、第332 條第2 項第2款
    、第334 條第2 款、第348 條第2 項第1 款及其特別法之罪
    ；又行政機關、司法機關及軍法機關所製作必須公示之文書
    ，不得揭露被害人之姓名、出生年月日、住居所及其他足資
    識別被害人身分之資訊，性侵害犯罪防治法第2 條第1 項、
    第12條第2 項分別定有明文。查本件被告乙○○所犯係屬性侵
    害犯罪防治法所稱之性侵害犯罪（詳後述），因本院所製作
    之本案判決係屬必須公示之文書，為避免告訴人即被害人（
    下稱告訴人）甲女身分遭揭露，依上開規定，對於告訴人甲
    女姓名、年籍資料及其他足資識別告訴人甲女身分之資訊，
    均予以隱匿，合先敘明。
  ㈡證據能力之認定：
  ⒈按被告以外之人於審判外之言詞或書面陳述，除法律有規定
    者外，不得作為證據，刑事訴訟法第159 條第1 項定有明文
    。查告訴人甲女於警詢中之證述，屬於被告於審判外之陳述
    ，且無刑事訴訟法第159 條之2 、第159 條之3 規定所列之
    事由存在，被告及其辯護人復已否認上開陳述之證據能力（
    見院卷第487 至488 頁），則依前開刑事訴訟法第159 條第
    1 項之規定，是認上開證據，無證據能力。
  ⒉另按被告以外之人於審判外之陳述，雖不符刑事訴訟法第159
     條之1 至第159 條之4 之規定，然經當事人於審判程序同
    意作為證據，法院審酌該言詞陳述作成時之情況，認為適當
    者，亦得為證據；當事人、代理人或辯護人於法院調查證據
    時，知有刑事訴訟法第159 條第1 項不得為證據之情形，而
    未於言詞辯論終結前聲明異議者，視為有前項之同意，刑事
    訴訟法第159 條之5 定有明文。核其立法意旨，在於傳聞證
    據未經當事人之反對詰問予以核實，原則上先予排除。惟若
    當事人已放棄反對詰問權，於審判程序中表明同意該等傳聞
    證據可作為證據；或於言詞辯論終結前未聲明異議，基於尊
    重當事人對傳聞證據之處分權，暨證據資料愈豐富，愈有助
    於真實發見之理念，且強化言詞辯論主義，使訴訟程序得以
    順暢進行，上開傳聞證據亦均具有證據能力。以下除上述⒈
    外採為判決基礎之被告於審判外之言詞或書面陳述，固屬傳
    聞證據，惟該等證據經辯護人表示對於證據能力無意見，同
    意作為本案證據（見院卷第67頁），復經本院依法踐行調查
    證據程序時，諭知檢察官、被告及辯護人均得隨時就本案各
    項證據（見院卷第487 至488 頁）表示意見，而檢察官、被
    告及其辯護人迄言詞辯論終結前，均未對該等證據之證據能
    力表示異議，揆諸前揭說明，暨經審酌前揭證據之取得，無
    違法取證或其他瑕疵，以之為本案證據堪為適當等情，本院
    認該等證據均有證據能力。
  ⒊本院以下所引用之非供述證據，均與本件事實具有自然關聯
    性，又查無事證足認有違背法定程序或經偽造、變造所取得
    等證據排除之情事，且檢察官、被告及辯護人對此部分之證
    據能力亦均不爭執，是堪認均有證據能力。
二、認定犯罪事實所憑之證據及理由：
  ㈠上開犯罪事實，業據被告於偵訊及本案審理時坦認不諱（見
    偵卷第26至28頁、院卷第496 至497 頁），核與告訴人甲女
    於偵訊中、證人林○○及李○○於偵訊及本院審理時、證人黃○○
    於警詢之證述大致相符（見警卷第26至32頁、偵卷第13 至1
    8 頁、院卷第461 至477 頁），並有南投縣政府警察局草屯
    分局照片黏貼紀錄表、指認犯罪嫌疑人紀錄表暨相片影像資
    料查詢結果、南投縣政府警察局南投分局偵查隊受理刑事案
    件報案三聯單、性侵害犯罪事件通報表、受理疑似性侵害事
    件驗傷診斷書及驗傷照片、甲女身心障礙證明、內政部警政
    署刑事警察局109 年1 月9 日刑生字第108xxxx306號鑑定書
    、臺中市政府社會局109 年4 月10日中市社障字第109xxxx3
    39號函暨檢附身心障礙鑑定表、衛生福利部○○○○院109 年8 
    月31日○○○字第109xxxx686號函暨檢附甲女精神鑑定報告各1
     份（見警卷第6 至9 頁、第18至21頁、警卷密封卷、偵卷
    第31至34頁、院卷第117 至190 頁、第349 至355 頁）在卷
    可證，足見被告之任意性自白核與事實相符，應堪採信。
  ㈡然被告之辯護人雖為被告辯護略以：被告的部分領有○○身心
    障礙手冊，鑑定報告有提到被告的智力約為國小2 、3 年級
    的智力，認為依照被告身心狀況是沒有辦法去利用，且本件
    還需要被害人有不能或不知抗拒，從筆錄上可以知道被害人
    有拒絕等語（見院卷第85至89頁、第498 頁）。經查：
  ⒈按刑法第225 條第1 項之乘機性交罪，係以「對於男女利用
    其精神、身體障礙、心智缺陷或其他相類之情形，不能或不
    知抗拒而為性交者」為其要件。而所謂「不能或不知抗拒」
    ，係指被害人因上述精神障礙等情形，達於無法或難以表達
    其意願之程度，而處於無可抗拒之狀態而言（最高法院107
    年度台上字第2859號、105 年度台上字第2474號判決意旨參
    照）。
  ⒉告訴人甲女罹有○○○○○○○症，屬○○○○障礙者，為成年人，曾有
    婚姻及生產經驗，此有南投縣政府109 年4 月10日府社婦字
    第109xxxx175號函暨檢附甲女個案匯總報告1份（見院卷第1
    01 至115 頁）存卷可考。而告訴人甲女是否具有性行為之
    同意能力，或於發生性侵害時是否具有積極反抗之能力，仍
    應就告訴人甲女之具體客觀情形判斷。然依告訴人甲女於本
    院審理時證稱：（問：108 年11月2 日你是否知道你跟被告
    發生甚麼事情？）性行為；（問：是否可以具體說明從頭到
    尾發生甚麼事情？）對我不利；（問：案發時你為什麼要進
    去被告所在的會談室？）跟我發生性行為，我就不好意思；
    （問：你是否知道性行為是甚麼意思？）性行為就是性行為
    ，什麼意思我不會講；（問：你是否有同意與被告發生性行
    為嗎？）同意，我會害羞；（問：你在發生性行為的時候，
    有沒有說不要？）有，我有說不要；（問：你在發生性行為
    的時候除了說不要，你還有做其他事情？）發生性行為；（
    問：你有沒有用手推被告？）我把他推開等語（見院卷第47
    9 至486 頁）。是告訴人甲女對於是否同意與被告發生性行
    為，前後矛盾，又對於非開放式問題之應答僅為簡單幾字，
    無法如正常人可連續、始末陳述案發情節，可見告訴人甲女
    因自身之○○○○障礙，致其思考力及對外界事務之判斷力均明
    顯不足。又證人李○○證稱：（問：被害人焦慮或哭泣的行為
    是否知道違反這個規定？）就我的觀察被害人知道自己被欺
    負，但被害人不太理解這個過程代表甚麼意思。就我的觀察
    ，被害人是認為自己被欺負才會哭泣；（問：在平常妳護理
    生活中，被害人有辦法去同意或拒絕一件事情嗎？）被害人
    無法區分要或不要；（問：所以你剛剛說被害人無法區分要
    或不要是否為你個人的見解？）就我平時的觀察，被害人的
    認知能力不好等語（見院卷第468 至477 頁）。且經本院委
    請衛生福利部○○○○院鑑定告訴人甲女於案發時對於性交行為
    是否有一定程度的理解？對於性交行為之認識與同意能力為
    何？該院根據告訴人甲女基本資料、過去生活史與疾病史、
    案件經過等，鑑定結果為：「甲女為思覺失調症患者，病程
    呈現慢性化，整體認知功能、社會職業功能退化，語言理解
    與表達能力較差，有言談反覆、切題度不佳的現象，思考鬆
    散，邏輯性差，社交判斷能力不佳，過去外出遊蕩時曾有被
    欺騙利用的經歷，住院時也時常觀察到判斷力不佳、跟隨其
    他病友行為的情況。整體而言，甲女對於性行為的理解表淺
    ，表達能力有限，時常因社交判斷力不佳而被騙、搞錯狀況
    ，也難以透過教導改善應對能力，對於表達意見、自我保護
    有一定的困難。綜合以上甲女之過去生活史、疾病史、心理
    測驗結果及精神狀態檢查，甲女對性行為的理解表淺，性行
    為自主能力顯有不足」等情，有衛生福利部○○○○院109 年8 
    月31日○○○字第109xxxx686號函暨檢附甲女精神鑑定報告1 
    份（見院卷第349 至357 頁）附卷可佐。足見告訴人甲女對
    於性自主的表達與主張、如何拒絕不想要的性接觸及性行為
    均存有明顯的障礙，對被告所為上開猥褻性交行為難以表達
    其同意性交與否之意願，充其量僅能口頭上表示不要，不知
    以何種方式對性侵害者為必要之抗拒，以防止性侵害之發生
    ，而有不知抗拒之狀態。是縱被告對之為上開猥褻性交行為
    時，告訴人甲女未為積極反抗舉措，亦不能執以解為已得到
    出於告訴人甲女真心且積極有效之同意，仍屬不知抗拒。
  ⒊另證人李○○證稱：（問：你照顧被告這半年中，在照顧的過
    程中，被告的生活狀況如何、認知能力如何？）被告和幾位
    男性病友比較有互動，被告與異性病友的互動沒有觀察，被
    告的認知能力部分是比被害人好的；（問：被告所罹患的因
    腦傷所致的精神疾病症狀是甚麼？）情緒比較容易波動、性
    衝動和情緒比較難控制；被告是知道他自已因為精神疾病才
    住在我們醫院，所以被告知道被害人也是病友等語（見院卷
    第476 頁）。又被告於本院審理時供稱：當時被害人有問我
    爽不爽，我沒有射精。我沒有拿衛生紙給被害人，我也沒有
    告訴被害人要拿衛生紙給她。是被害人自己主動進來我的病
    房的；（問：是否有對被害人性侵害？）我沒有暴力脅迫；
    （問：108 年11月2 日案發當時，是發生甚麼事情？）我忘
    記了；（問：案發時你是否在○○○○院治療中？）是；（問：
    案發時，是否知悉被害人是同院的病友？）是等語（見院卷
    第486 頁、第496 頁）。如被告若認雙方發生之性交行為確
    係出於合意所為，衡情其就詰問發生何事時，當會如實說明
    或解釋，殊無表示遺忘之理，堪認被告自知告訴人甲女並未
    同意與其發生性交行為，其對告訴人甲女為性行為時，確有
    乘機性交之犯意至明。是被告之辯護人上開所辯，實難為有
    利被告之認定。
  ㈢綜上所述，本案事證明確，被告前揭乘機性交犯行，堪以認
    定，應依法論科。
三、論罪科刑部分：
  ㈠核被告所為，係犯刑法第225條第1項之乘機性交罪。又按乘
    機猥褻與乘機性交，係不同之犯罪行為，行為人若以乘機性
    交之犯意，對被害人實施性侵害，先為乘機猥褻，繼而為乘
    機性交，其中乘機猥褻行為係乘機性交之前置行為，不容割
    裂為二罪之評價，則乘機猥褻之階段行為自應為乘機性交之
    行為所吸收。查被告基於乘機性交之犯意，先以口舔告訴人
    甲女之陰部，再將其陰莖插入告訴人甲女陰道內，其上開犯
    行中所為乘機猥褻行為，應係乘機性交行為之前階段行為，
    而為乘機性交行為所吸收，不另論罪。
  ㈡按行為時因精神障礙或其他心智缺陷，致不能辨識其行為違
    法或欠缺依其辨識而行為之能力者，不罰。行為時因前項之
    原因，致其辨識行為違法或依其辨識而行為之能力，顯著減
    低者，得減輕其刑，刑法第19條第1 項、第2 項分別定有明
    文。而刑事責任能力，係指行為人犯罪當時，理解法律規範
    ，辨識行為違法之意識能力，與依其辨識而為行為之控制能
    力。行為人是否有足以影響意識能力與控制能力之精神障礙
    或其他心理缺陷等生理原因，因事涉醫療專業，固應委諸於
    醫學專家之鑑定，然該等生理原因之存在，是否致使行為人
    意識能力與控制能力欠缺或顯著減低之心理結果，係依犯罪
    行為時狀態定之，故應由法院依調查證據之結果，加以判斷
    （最高法院96年度台上字第6368號判決意旨參照）。被告經
    本院送請臺中榮民總醫院為被告鑑定其行為時是否因精神障
    礙或其他心智缺陷，致不能辨識其行為違法或欠缺依其辨識
    而行為之能力，或致其辨識行為違法或依其辨識而行為之能
    力顯著降低之情形，經該院參酌被告過去生活史與疾病史、
    家族史及本院提供之相關案情等資料，並對被告為神經及身
    體檢查、心理測驗，鑑定結果認為：【乙員（即被告）長期
    因衝動控制差、認知功能缺損住院治療，乙員於本案犯罪「
    行為時」雖無酒精使用，且未有明確幻覺症狀或妄想內容干
    擾，但是乙員有顯著認知功能缺損，另根據乙員在事發過程
    中的舉動（根據監視器影像），包括有意邀請告訴人去乙員
    房間，性行為完後送對方出房間，對於外界事物並非全然缺
    乏知覺理會及判斷作用，並未達到不能辨識其行為違法，或
    欠缺依其辨識而行為之能力之情形。綜合晤談內容以及心理
    測驗結果，顯示乙員雖未在「行為時」明顯受精神症狀干擾
    ，亦能理解行為的意義，但確實因長期精神病症影響，認知
    功能退化使其邏輯能力、對行為後果的判斷能力有顯著降低
    之情形，乙員的整體能力符合因器質性精神病之精神障礙與
    認知功能缺損，致其辨識行為違法或依其辨識而行為之能力
    ，顯著減低之情形】等情，有衛生福利部○○○○院109 年6 月
    11日○○○字第109xxxx978號函暨檢附乙○○病歷資料及護理記
    錄單、臺中榮民總醫院109 年11月9 日○○○○字第109xxxx637
    號函暨檢附乙○○精神鑑定報告書各1 份（見院卷第215 至33
    2 頁、第403 至417 頁）在卷可稽。本院審酌上開鑑定報告
    書係由具精神醫學專業之鑑定機關依精神鑑定之流程，藉由
    與被告會談內容、被告先前就診之病歷資料、本案卷宗資料
    ，佐以被告之生活史，並對被告施以精神狀態檢查、心理評
    估後，本於專業知識與臨床經驗，綜合研判被告於案發當時
    之精神狀態所為之判斷，是該精神鑑定報告書關於鑑定機關
    之資格、理論基礎、鑑定方法及論理過程，於形式及實質上
    均無瑕疵，當值採信，堪信被告於行為時雖具有相當辨識能
    力，然其辨識行為違法或依其辨識而行為之能力，顯著降低
    ，爰依刑法第19條第2 項之規定，減輕其刑。
  ㈢爰以行為人之責任為基礎，審酌被告知悉告訴人甲女係○○醫
    院之住院患者，與其同為精神障礙者，無法或難以表達性交
    意願，無抗拒性交之能力，竟因一時無法克制性慾，而為上
    揭犯行，侵害告訴人甲女性自主決定權與身體控制權等法益
    ，所為實屬不該；惟考量被告犯罪後坦承犯行，犯後態度尚
    可，並兼衡被告之犯罪動機、手段、智識程度、生活狀態及
    迄今仍未與告訴人甲女達成和解，彌補所造成之損害等一切
    情狀，量處如主文所示之刑。至於被告請求宣告緩刑等語（
    見院卷第498 頁、第499 頁）。然本院審酌被告所為，侵害
    告訴人甲女性自主法益，影響告訴人甲女身心甚鉅，且迄今
    仍未與告訴人甲女或其家屬達成民事和解或給予相當補償，
    衡酌上開各情，認本件應不宜為緩刑之諭知，併此敘明。
據上論斷，應依刑事訴訟法第299條第1項前段，判決如主文。
本案經檢察官鄭文正提起公訴，檢察官張弘昌、劉景仁到庭執行
職務。
中　　華　　民　　國　 110　　年　　3 　　月　　31　　日
                  刑事第三庭    審判長法　官　楊國煜
                                      法  官  羅子俞
                                      法  官  何玉鳳
以上正本與原本無異。
如不服本判決應於收受送達後20日內向本院提出上訴書狀，並應
敘述具體理由；其未敘述上訴理由者，應於上訴期間屆滿後20日
內向本院補提理由書（均須按他造當事人之人數附繕本）「切勿
逕送上級法院」。
告訴人或被害人如對於本判決不服者，應具備理由請求檢察官上
訴，其上訴期間之計算係以檢察官收受判決正本之日期為準。
                                      書記官  廖健雄
中　　華　　民　　國　 110　　年　　3 　　月　　31　　日
所犯法條
中華民國刑法第225條
（乘機性交猥褻罪）
對於男女利用其精神、身體障礙、心智缺陷或其他相類之情形，
不能或不知抗拒而為性交者，處 3 年以上 10 年以下有期徒刑
。
對於男女利用其精神、身體障礙、心智缺陷或其他相類之情形，
不能或不知抗拒而為猥褻之行為者，處 6 月以上 5 年以下有期
徒刑。
第 1 項之未遂犯罰之。